【裁判字號】    99,消債抗,222
【裁判日期】    991027
【裁判案由】    聲請更生程序
【裁判全文】
臺灣高雄地方法院民事裁定           99年度消債抗字第222號
抗  告  人  甲○○
代  理  人  李衍志  律師
上列當事人因消費者債務清理事件之聲請更生，抗告人對於民國
99年8 月23日本院99年度消債更字第303 號裁定提起抗告，本院
裁定如下：
    主  文
抗告駁回。
抗告費用由抗告人負擔。
    理  由
一、抗告意旨略以：抗告人每月薪資約新臺幣（下同）21,390元
    ，至於加班費則非每月均有之，如民國99年7 月份僱主所收
    受之訂單減少，抗告人工作量隨之減少，即無加班費所得。
    其次，抗告人於99年6 月14日向遠東國際商業銀行股份有限
    公司（下稱遠東銀行）申請債務協商時，該行僅以財團法人
    金融聯合徵信中心當事人綜合信用報告--債務清理條例前置
    協商專用債權人清冊記載之債權金融機構，即渣打國際商業
    銀行股份有限公司、遠東銀行、台新國際商業銀行股份有限
    公司，共三債權人，債權金額總計228,192 元進行協商；其
    餘非金融機構債權人，即元大資產管理股份有限公司、台新
    銀行資產管理股份有限公司、友邦信用卡股份有限公司、台
    灣金聯資產管理公司，四債權人，總計1,318,300 元之債權
    則未能參與協商。是抗告人認該協商條件並不合理而向遠東
    銀行異議，惟該行並未接受，致使協商不成立。綜上所述，
    原裁定以抗告人現有收入扣除自身之生活必要費用支出後，
    每月尚餘約16,025元可供清償債務，以之為據而認抗告人經
    8.04年餘之時間即得清償所有債務，是時抗告人年方47歲，
    而認抗告人並無「不能清償債務之虞」，不符合聲請更生之
    要件而駁回抗告人更生之聲請，即有違誤，爰依法提起抗告
    ，並聲明：（一）原裁定廢棄。（二）准抗告人開始更生程
    序。
二、按「為使負債務之消費者得依本條例所定程序清理其債務，
    以調整其與債權人及其他利害關係人之權利義務關係，保障
    債權人之公平受償，謀求消費者經濟生活之更生及社會經濟
    之健全發展，特制定本條例。」、「債務人不能清償債務或
    有不能清償之虞者，得依本條例所定更生或清算程序，清理
    其債務」，消費者債務清理條例第3 條定有明文。是消費者
    債務清理條例之立法，其中心思想乃認陷於經濟上困境之消
    費者若任其於惡性循環之債務窘境中自生自滅，其將衍生嚴
    重之社會問題，致難以維持安定之社會經濟秩序，故有予之
    分別情形依更生或清算之程序清理其債務之必要，藉以妥適
    調整其與各相關債權人等間之權利義務關係，以謀求消費者
    經濟生活之更生機會，從而健全社會經濟發展。惟私法上之
    債之關係，係以當事人間之信賴關係為基礎，為社會經濟組
    織之重要支柱。當事人於以法律行為追求自己之利益之際，
    亦應顧及對方之利益，並考量債權債務在社會上之作用，本
    於誠實及信用之原則，行使其債權及履行其債務。故債務人
    之消費者欲以上開條例為其所負義務之調整者，自應本於誠
    信原則之本旨，僅在其不能清償債務或有不能清償之虞而使
    其陷於經濟上之困境時始得准許之。以避免其藉此善意之立
    法而惡意圖謀減免債務，致使社會陷於道德之危險，並因此
    使信用緊縮而造成社會經濟之動盪。
三、經查：
（一）聲請人名下無財產，任職於英德工業股份有限公司（下稱
      英德公司），97年不計得自美商仙妮蕾德股份有限公司臺
      灣分公司之所得3,764 元，平均每月所得為26,191元；98
      年全年所得均得自英德公司，平均每月22,899元（原審卷
      第21至23頁參照）。另據英德公司99年1 月至7 月員工總
      給與明細表記載，抗告人每月應領薪資金額為28,216元、
      24,917元、28,341元、27,392元、24,133元、22,123元、
      22,190元（原審卷第46至51頁、本院卷第4 至7 頁參照）
      。據該明細表觀之，抗告人加班費、伙食津貼、免稅加班
      等項次之金額確非固定，或有增減，當與英德公司所給與
      之工作量多寡有關，然以抗告人前於英德公司任職3 年餘
      ，於87年5 月4 日離職後，96年3 月12日回任迄今業已3
      年餘之情以觀，本院認以97年至99年7 月共計31個月之平
      均每月所得24,722元為準，當足以將「加班費」、「伙食
      津貼」、「免稅加班」等非固定所得增減之影響減至最低
      ，應屬合理，爰以此數為據採為論述基礎【計算式：[ （
      26191x12）+ （22899x12）+ （28216+24917+28341+2739
      2+ 24133+22123+22190）]/31=24722.32 小數點以下四捨
      五入】。
（二）抗告人設籍於高雄縣，陳報無依法應受其扶養之人，主張
      每月自己必要生活費用含「水電支出」、「交通費用」、
      「膳食費用」、「勞健保」、「電信費用」（「銀行扣薪
      」項係用於清償債務者可同時減少抗告人負債金額，在計
      算其清償能力時，自不應計入扣除項目以還原其資力）共
      10,223元（原審卷第6 頁參照），高於內政部社會司所公
      告之99年度臺灣省每人每月之最低生活費用9,829 元，是
      原裁定認「以其業已負債近二百萬元而謂不能清償，其自
      須以較低之標準生活而節忖開銷用以償債始符誠信，債務
      人自不得以無負債人員之一般生活標準以上而同為要求」
      而認抗告人每月必要生活費用應以9,829 元為度，核屬允
      當。
（三）綜上所述，抗告人每月所得24,722元，扣除自己必要生活
      費用9,829 元後，尚餘14,893元可供清償債務。以抗告人
      提出之債權人清冊記載債權總額1,546,492 元（原審卷第
      7 頁參照）計，經103.84個月，即8.65年即可清償完竣。
      以抗告人現年39歲，清償完竣之日尚未逾50歲，距法定退
      休年齡尚且15年有餘。從而，難認抗告人符合消費者債務
      清理條例第3 條所定「不能清償債務或有不能清償之虞」
      之更生實質要件，其更生之聲請為不合法，原裁定予以駁
      回，與法無違。
四、據上論結，縱如抗告意旨所述，重新核算將「加班費」、「
    伙食津貼」、「免稅加班」等非固定所得增減之影響減至最
    低之最近31個月平均所得24,722元為基礎，扣除抗告人每月
    必要生活費用後，將所餘款項全數用以清償債務，經8.65
    年即可清償完竣，而抗告人仍未逾50歲，從而難認其有「不
    能清償債務或有不能清償之虞」。抗告人更生之聲請既不符
    合此一更生之實質要件，自不應准許，原裁定駁回其聲請，
    為無理由，應予駁回。
五、依消費者債務清理條例第15條，民事訴訟法第495 條之1 第
    1 項、第449 條、第78條，裁定如主文。
中    華    民    國    99    年    10    月    27    日
              民事第四庭審判長  法  官  陳樹村
                                法  官  郭文通
                                法  官  楊淑珍
以上正本係照原本作成。
本裁定不得抗告。
中    華    民    國    99    年    10    月    27    日
                                書記官  葉姿敏

司法院資訊處製作；財團法人民間司法改革基金會備份。
